【裁判字號】    98,訴,3253
【裁判日期】    981029
【裁判案由】    偽造文書等
【裁判全文】
臺灣臺中地方法院刑事判決              98年度訴字第3253號
公  訴  人  臺灣臺中地方法院檢察署檢察官
被      告  乙○○
                    （另案羈押於臺灣臺中看守所）
上列被告因偽造文書等案件，經檢察官提起公訴（98年度偵字第
20293 號），被告於本院準備程序中就被訴事實為有罪之陳述，
經本院合議庭裁定由受命法官獨任依簡式審判程序審理，判決如
下：
    主    文
乙○○共同犯行使偽造私文書罪，處有期徒刑陸月，如易科罰金
，以新臺幣壹仟元折算壹日。扣案之偽造「丙○○」名義國民身
分證、全民健康保險卡各壹張、偽造之「丙○○」印章壹顆，如
附表所示偽造之「丙○○」署押、印文，均沒收。
    犯罪事實
一、乙○○因積欠地下錢莊債務，遂與真實姓名年籍不詳之地下
    錢莊成年男性人員，共同基於偽造印章、公印文、行使意圖
    供冒用身分使用而偽造國民身分證、特種文書、行使私文書
    之犯意聯絡，於民國98年8 月19日晚間某時，在臺中市○○
    路○ 段某泡沫紅茶店內，交付其個人照片予該地下錢莊人員
    ，並約定每向金融機構申辦一個金融帳戶成功，即可自積欠
    地下錢莊之債務中扣除新臺幣（下同）5 千元。該地下錢莊
    人員即在不詳地點，以乙○○之照片，偽造「丙○○」名義
    之國民身分證及全民健康保險卡各1 張，並偽造「內政部印
    」之公印文1 枚於該偽造之國民身分證上，復偽刻「丙○○
    」之印章1 顆，足生損害於丙○○本人、戶政機關對於國民
    身分證管理及中央健康保險局對於全民健康保險卡資料管理
    之正確性。繼於同日晚間8 時許，在臺中市○○路○ 段上開
    泡沫紅茶店，由該地下錢莊人員將前揭偽造之「柯雅任」名
    義國民身分證、全民健康保險卡及印章交付予乙○○，使乙
    ○○持以向金融機構申辦金融帳戶。嗣於98年8 月21日上午
    11 時55 分許，乙○○即持上開偽造之國民身分證、全民健
    康保險卡、印章，前往位在臺中縣清水鎮○○路35之10號之
    第一商業銀行（下稱第一銀行）清水分行，偽稱自己為「丙
    ○○」本人而冒用其名義辦理開戶，並分別於第一銀行之各
    類存款開戶暨往來業務項目申請書、往來業務項目申請（變
    更）書及印鑑卡上，以前開偽刻之「丙○○」印章蓋用偽造
    之「丙○○」印文各4 枚、1 枚及2 枚，且偽簽「丙○○」
    之署押各2 枚、1 枚及1 枚（起訴書誤植為3 枚、2 枚、1
    枚），而偽造用以表示「丙○○」本人向第一銀行申辦金融
    帳戶之私文書，併連同前述偽造之「丙○○」名義國民身分
    證、全民健康保險卡，交付予該銀行行員王凱盈而行使之，
    足生損害於丙○○本人及第一銀行對於金融帳戶開戶審核管
    理之正確性。適該行行員王凱瑩察覺乙○○持用之國民身分
    證有異，乃報警處理，而當場查獲，並扣得偽造之「丙○○
    」名義國民身分證1 張、全民健康保險卡1 張及偽刻之「丙
    ○○」印章1 顆。
二、案經臺中縣警察局清水分局報告臺灣臺中地方法院檢察署檢
    察官偵查起訴。
    理  由
一、按除被告所犯為死刑、無期徒刑、最輕本刑為三年以上有期
    徒刑之罪或高等法院管轄第一審案件者外，於前條第一項程
    序進行中，被告先就被訴事實為有罪之陳述時，審判長得告
    知被告簡式審判程序之旨，並聽取當事人、代理人、辯護人
    及輔佐人之意見後，裁定進行簡式審判程序，刑事訴訟法第
    二七三條之一條第一項定有明文。本件被告所犯係死刑、無
    期徒刑、最輕本刑為三年以上有期徒刑以外之罪，其於準備
    程序中就被訴事實為有罪之陳述，且經審判長告知被告簡式
    審判程序之旨，並聽取檢察官及被告之意見後，本院合議庭
    認為適宜而裁定由受命法官獨任進行簡式審判程序，合先敘
    明。
二、上開犯罪事實，業據被告乙○○於警詢、偵查中及本院審理
    時坦承不諱，核與證人丙○○、王凱瑩於警詢時證述之情節
    相符，並有第一銀行各類存款開戶暨往來業務項目申請書、
    往來業務項目申請（變更）書、印鑑卡及丙○○本人之國民
    身份證影本各1 份在卷可稽，此外，復有扣案之偽造之「丙
    ○○」名義國民身分證、全民健康保險卡各1 張、印章1 顆
    可資佐證。是被告之任意性自白應與事實相符，堪予採信。
    本案事證已臻明確，被告犯行洵堪認定，應依法論科。
三、論罪科刑：
  (一)按刑法第212 條所謂「其他相類之證書、介紹書」，係指與
    關於品行、能力、服務之證書、介紹書香類似之文書而言，
    如其具有公文書之性質，則依特別法優於普通法之原則，尚
    無適用同法第211 條而論以偽造公文書之餘地（最高法院90
    年度台上字第6628號判決意旨可資參照）。次按刑法第218
    條第1 項所稱之公印，係指由政府依印信條例第6 條相關規
    定製發之印信，用以表示公署或公務員之資格，即俗稱之大
    印及小官章而言，如不足以表示公署或公務員之資格者，即
    非公印，本件偽造國民身分證上之「內政部印」印文1 枚，
    為表示內政部公署之公印文甚明（最高法院69年臺上字第16
    76號判例、90年度臺上字第2522號判決參照）。而偽造國民
    身分證，如有偽造公印文之行為，仍應構成刑法第218 條第
    1 項之偽造公印文之罪（最高法院97年度臺非字第328 號裁
    判意旨可資參照）。復按刑法學理上所稱法規競合（法條競
    合），係指單一行為，發生單一之犯罪結果，與數個刑罰法
    律規定之犯罪構成要件全部或一部符合，因法規之錯綜關係
    ，致同時有數個法規競合適用時，祇能依(1)重法優於輕法。
    (2)特別法優於普通法。(3)基本法優於補充法。(4)全部法優於
    一部法。(5)狹義法優於廣義法等原則，選擇一個最適當之法
    規作為單純一罪予以論處而排斥其他法規之適用。惟其中之
    「特別法優於普通法」原則，應排除普通法較特別法處罰為
    重者，即普通法之處罰較特別法之處罰為重時，仍應適用「
    重法優於輕法」之原則，此乃法律當然之解釋。而國民身分
    證原固屬刑法第212 條之特種文書，惟戶籍法於97年5月28
    日增訂公佈第75條第1 項規定：「意圖供冒用身份使用，而
    偽造、變造國民身分證，足以生損害於公眾或他人者，處5
    年以下有期徒刑、拘役或科或併科新台幣50萬元以下罰金」
    ；依其內容，關於偽造國民身分證部分，應屬刑法第212 條
    之特別規定。至於刑法第218 條第1 項之偽造印章、印文罪
    ，並未修正，且與戶籍法第75條第1 項之構成要件不同，自
    難謂戶籍法第75條第1 項係刑法第218 條第1 項之特別法。
    又偽造、變造國民身分證，並不當然需要偽造國民身分證上
    之公印文，是偽造、變造國民身分證，自不能當然包括偽造
    公印文在內。而偽造公印或公印文，刑法第218 條既有獨立
    處罰規定，且較戶籍法第75條第1 項規定之處罰為重，則於
    偽造國民身份證同時偽造公印或公印文者，即難僅論以戶籍
    法第75條第1 項之罪，而置刑法第218 條第1 項處刑較重之
    罪於不問（大法官釋字第82號解釋、最高法院97年度臺上字
    第5117號判決意旨可資參照）。是關於被告共同意圖供冒用
    身份使用而偽造「丙○○」名義國民身分證持以行使之犯行
    ，係犯戶籍法第75條第2 項、第1 項之行使偽造國民身分證
    罪；於上開國民身份證上偽造「內政部印」之公印文，係犯
    刑法第218 條第1 項之偽造公印文罪；偽造「丙○○」名義
    全民健康保險卡持以行使，係犯刑法第216 條、第212 條之
    行使偽造特種文書罪。又被告偽造上述國民身分證、全民健
    康保險卡之特種文書於嗣後持以行使，偽造之低度行為皆為
    行使之高度行為所吸收，均不另論罪。
  (二)又按刑法上偽造文書罪章所指之文書，除必須具備有體性、
    文字性、持續性、意思性等要件外，尚必須存有足以表彰一
    定之製作名義人時，該等記載方可認為係文書，否則若僅為
    表彰某人簽名意思之署名或簽押，並不具有表彰一定製作名
    義人存在，該等記載即無從認為係刑法上之文書，而只能認
    為係單純之署押，是按簽他人姓名並按指印，該指印同為代
    表該被冒用者之姓名，作用及效力與署押無異，亦屬署押之
    一種；又刑法上之偽造署押罪，係指單純偽造簽名、捺印或
    以其他符號代簽名而言，若在制式之書類上偽造他人簽名，
    已為一定意思表示，具有申請書或收據等類之性質者，則係
    犯偽造文書罪，而該偽造署押為偽造私文書之部分行為，即
    不另論罪。是被告先偽造「丙○○」印章，再至第一銀行辦
    理開戶，並分別於第一銀行之各類存款開戶暨往來業務項目
    申請書、往來業務項目申請（變更）書及印鑑卡上，以前開
    偽刻之「丙○○」印章蓋用偽造之「丙○○」印文各4 枚、
    1 枚及2 枚，且偽簽「丙○○」之署押各2 枚、1 枚及1 枚
    ，而偽造用以表示「丙○○」本人向第一銀行申辦金融帳戶
    之私文書，並交付予該銀行行員而行使之，係犯刑法第216
    條、第210 條之行使偽造私文書罪。被告偽造「丙○○」之
    印章、印文、署押係偽造私文書之部分行為，應為偽造私文
    書之行為所吸收，偽造上開私文書後復將之交付銀行行員行
    使，偽造之低度行為應為行使之高度行為所吸收，亦均不另
    論罪。另關於被告於上開各類存款開戶暨往來業務項目申請
    書有關「基本資料」欄及往來業務項目申請（變更）書「戶
    名」欄部分所書寫之「丙○○」姓名部分，僅係用資識別，
    而非證明一定意思表示或一定事實，且亦非表示本人簽名之
    意，不生偽造署押之問題（最高法院92年臺上字第2648號同
    此意旨），是該部分爰不論列入本件被告偽造署押犯行之部
    分，附此敘明。
  (三)被告與真實姓名年籍不詳之地下錢莊成年男性人員間，就上
    開偽造公印文、行使偽造國民身分證、行使偽造特種文書、
    行使偽造私文書之犯行，有犯意之聯絡及行為之分擔，均為
    共同正犯，再被告先後以實質上一行為而偽造公印文、行使
    偽造之國民身證、行使偽造之特種文書、行使偽造私文書，
    為想像競合犯，應依刑法第55條前段之規定，從一重依行使
    偽造私文書罪處斷。
  (四)爰審酌被告僅為圖得免除積欠地下錢莊之部分債務，即提供
    照片供地下錢莊人員偽造國民身分證及全民健康保險卡，且
    持之而冒用他人名義至銀行申辦存款帳戶，足生損害於內政
    部對「內政部印」之公印文、戶政機關對於國民身份證、全
    民健康保險局對於全民健康保險卡管理之正確性、銀行對於
    帳戶之開戶與管理及遭冒名開戶之名義人本人，自應受有相
    當程度之刑事非難，惟念及其尚未有實際利得，且於犯罪後
    坦認犯行，尚知悔悟，犯後態度良好等一切情狀，量處如主
    文所示之刑，並諭知易科罰金之折算標準。末查，扣案之偽
    造「丙○○」名義之國民身分證、全民健康保險卡各1 張及
    「丙○○」印章1 顆，係共犯即地下錢莊人員所共同偽造、
    偽刻，復交由被告供本件行使犯罪所用之物，業據被告供承
    在卷，自均應依刑法第38條第1 項第2 款之規定予以宣告沒
    收。而該國民身分證上偽造之「內政部印」公印文1 枚，已
    因沒收前開國民身分證而兼括在內，自毋庸另依刑法第219
    條之規定為重複沒收之諭知。另被告偽造之第一銀行各類存
    款開戶暨往來業務項目申請書、往來業務項目申請（變更）
    書及印鑑卡，雖皆為供被告犯行使偽造私文書罪使用之物，
    然既經被告持以行使而交付予銀行行員收執，已非屬被告所
    有之物，自不依刑法第38條條第1 項第2 款之規定宣告沒收
    。惟其上如附表所示偽造之「丙○○」印文及署押，則不問
    屬於犯人與否，仍依刑法第219 條之規定為沒收之諭知。
據上論斷，應依刑事訴訟法第273 條之1 第1 項、第299 條第1
項前段，戶籍法第75條第2 項、第1 項，刑法第11條前段、第28
條、第216 條、第210 條、第212 條、第218 條第1 項、第55條
、第41條第1 項前段、第38條第1 項第2 款、第219 條，刑法施
行法第1 條之1 ，判決如主文。
本案經檢察官甲○○到庭執行職務
中    華    民    國    98    年    10    月    29    日
                  刑事第十七庭  法  官  劉惠娟
以上正本證明與原本無異。
如不服本判決應於收受送達後10日內向本院提出上訴書狀，並應
敘述具體理由；其未敘述上訴理由者，應於上訴期間屆滿後20日
內向本院補提理由書（均須按他造當事人之人數附繕本）「切勿
逕送上級法院」。
                                書記官  童淑芬
中    華    民    國    98    年    10    月    29    日
附表
┌──┬──────────┬────────────┐
│編號│文件名稱            │偽造之署押、印文        │
├──┼──────────┼────────────┤
│  1 │第一商業銀行各類存款│「丙○○」署押2枚       │
│    │開戶暨往來業務項目申│「丙○○」印文4枚       │
│    │請書                │                        │
├──┼──────────┼────────────┤
│  2 │第一商業銀行往來業務│「丙○○」署押1枚       │
│    │項目申請（變更）書  │「丙○○」印文1枚       │
├──┼──────────┼────────────┤
│  3 │第一商業銀行印鑑卡  │「丙○○」署押1枚       │
│    │                    │「丙○○」印文2枚       │
└──┴──────────┴────────────┘
附錄論罪科刑法條
戶籍法第75條：
意圖供冒用身分使用，而偽造、變造國民身分證，足以生損害於
公眾或他人者，處五年以下有期徒刑、拘役或科或併科新台幣五
十萬元以下罰金。
行使前項偽造、變造之國民身分證者，亦同。
將國民身分證交付他人，以供冒名使用，或冒用身分而使用他人
交付或遺失之國民身分證，足以生損害於公眾或他人者，處三年
以下有期徒刑、拘役或科或併科新臺幣三十萬元以下罰金。
刑法第210條：
偽造、變造私文書，足以生損害於公眾或他人者，處五年以下有
期徒刑。
刑法第212條：
偽造、變造護照、旅券、免許證、特許證及關於品行、能力服務
或其他相類之證書、介紹書，足以生損害於公眾或他人者，處一
年以下有期徒刑、拘役或三百元以下罰金。
刑法第217條第1項：偽造印章、印文或署押，足以生損害於公眾
或他人者，處三年以下有期徒刑。
刑法第216條：
行使第210條至第215條之文書者，依偽造、變造文書或登載不實
事項或使登載不實事項之規定處斷。
刑法第218條第1項：
偽造公印或公印文者，處五年以下有期徒刑。


司法院資訊處製作；財團法人民間司法改革基金會備份。
